臺灣花蓮地方法院民事判決　　　　　　　　　　　　　　九十三年度家訴字第三號
　　原　　　告　己○○
　　　　　　　　乙○○
　　被　　　告　戊○○
　　　　　　　　丁○○
　　　　　　　　丙○○
　　　　　　　　甲○○
右當事人間請求分割遺產等事件，本院於民國九十三年十二月二十三日辯論終結，茲
判決如左：
    主    文
被告應協同原告就兩造之被繼承人張鳳英所有坐落於花蓮縣玉里鎮○○○段第二九二
二地號、面積三五００平方公尺、所有權全部之土地，按每人六分之一比例辦理繼承
登記。
准將兩造共有之前項土地予以變賣分割，變賣所得價金按每人六分之一比例分配之。
被告應協同原告就兩造之被繼承人張鳳英所有設於中華郵政股份有限公司玉里郵局帳
號０四六三九三─六（原屬郵局局號：００九三０一─八，帳號為０００七四六─九
），辦理繼承結清帳目，該帳戶內之存款先行扣除新臺幣萬伍仟柒佰陸拾柒元，由
被告戊○○取得，餘款再按原告己○○十二分之七、原告乙○○、被告戊○○、丁○○、丙○○、甲○○各十二分之一比例分配之。
原告其餘之訴駁回。
訴訟費用由原告己○○負擔十二分之七，原告乙○○、被告戊○○、丁○○、丙○○
、甲○○各負擔十二分之一。
    事    實
甲、原告方面：
  一、聲明：
    (一)被告應協同原告就兩造之被繼承人張鳳英所有坐落於花蓮縣玉里鎮○○○段第
      二九二二地號、面積三五００平方公尺、所有權全部之土地，按原告己○○十
      二分之七、原告乙○○及被告四人各十二分之一比例辦理繼承登記。
    (二)准將兩造共有之前項土地予以變賣分割，變賣所得價金按前項所示比例分配之
      。
    (三)被告應協同原告就兩造之被繼承人張鳳英所有設於玉里郵局０００七四六─九
      帳號，辦理繼承結清帳目，並將帳戶內之存款按第一項所示比例分配之。
    (四)訴訟費用由被告負擔。
  二、陳述：
    (一)原告係被告等共同被繼承人張鳳英（業於九十一年三月五日死亡）之配偶及子
      女，兩造為張鳳英之繼承人全體。按聯合財產關係消滅時，夫或妻於婚姻關係
      存續中所取得而現存之原有財產，扣除婚姻關係存續中所負債務後，如有剩餘
      ，其雙方剩餘財產之差額，應平均分配。次按民法第一千零三十條之一規定剩
      餘財產差額分配，乃夫妻財產之清算與分割，與繼承財產無關。故聯合財產關
      係若因夫妻一方先於他方死亡而消滅，生存配偶應先請求剩餘財產差額二分之
      一，經依上開規定清算分離後，屬死亡配偶之財產者，始屬其遺產，生存配偶
      尚得再依繼承法有關規定與其他繼承人共同繼承。
    (二)經查原告己○○與其配偶張鳳英未約定夫妻財產制，依法自應適用九十一年五
      月修法前之法定財產制即聯合財產制，而其與張鳳英之聯合財產關係，因張鳳
      英死亡而消滅，其就張鳳英所有之財產，請求夫妻剩餘財產分配，而得請求其
      二分之一，自屬有據。
    (三)原告乙○○及被告等五人均係張鳳英死亡時之第一順位法定繼承人，故原告己○○先就張鳳英清算夫妻剩餘財產，並分配其中二分之一後，所餘二分之一財
      產，則由原告己○○、乙○○與被告等人共同繼承，依民法第一千一百四十四
      條規定，原告己○○之法定應繼分應為十二分之七，原告乙○○及被告等五人
      則各十二分之一。
    (四)被繼承人張鳳英死亡時，共有如下之遺產：
      1.玉里郵局帳號０００七四六─九（按此帳戶原屬玉里行動郵局，嗣因該局併
        入玉里郵局，更換帳號為０四六三九三─六）活期存款帳戶內之存款新臺幣
       （下同）二十萬七千九百九十七元。
      2.坐落花蓮縣玉里鎮○○○段第二九二二地號土地，面積三五００平方公尺，
        權利範圍：所有權全部。
     (五)從而，原告依民法第一千零三十條之一、第一千一百六十四條前段規定，請
       求分割遺產，至為有理。惟被告戊○○、丁○○對於繼承登記及分割一事多
       所刁難，並將張鳳英所有郵局存摺及印鑑章加以藏匿，原告委請調解委員會
       多次協調未果，再於九十一年八月二十一日委由律師發函，及鈞院玉里簡易
       庭調解，請被告戊○○、丁○○協同辦理繼承登記及遺產分割等事，然均遭
       拒絕，且另一被告甲○○久失聯絡，早已不知去向，於繼承人間亦無法達成
       協議分割事，原告與被告等人既對系爭遺產難以協議達成分割之目的，原告
       自得依民法第八百二十四條第二項之規定，訴請法院為裁判分割，以符法益
       。
     (六)末按繼承人等皆已各家成室，人口眾多紛雜，實難共處一室，是若以原物分
       割予共有人，恐不適宜，故併請鈞院判令變賣共有物，以價金分配於各共有
       人為當。又因繼承而取得不動產物權者，非經登記，不得處分其物權，但為
       訴訟經濟計，請准一訴請求辦理繼承登記後再為分割。
  三、證據：
      提出繼承系統表、權利人總歸戶清冊、戶籍謄本、郵局申請書、土地登記謄本
      、存證信函、花蓮地方法院花蓮簡易庭函文等影本各一件為證。
乙、被告戊○○方面
    被告戊○○於最後言詞辯論期日未到場，據其以前聲明及陳述如下：
    其母張鳳英生病期間之醫療費用，其中三萬五千七百六十七元係其支付，該筆費
    用應自存款遺產中扣除，另其母去世後，奠儀均由其父即原告己○○收取，但之
    後致送奠儀者之婚喪喜慶均由其回禮，希望原告將此部分奠儀返還，其母所留之
    遺產為玉里鎮○○○段之土地及玉里郵局之存款。
  二、證據：
      提出慈濟醫院醫療費用收據四紙為證。
丙、被告丁○○、丙○○、甲○○
    被告丁○○、丙○○、甲○○均未於言詞辯論期日到場，亦未提出書狀作何聲明
    或陳述。
丁、本院依職權函詢中華郵政股份有限公司有關張鳳英之存款資料及向花蓮縣玉里地
    政事務所函調系爭土地所有權移轉登記申請書，並訊問證人黃春蓮。
    理　　由
一、被告均經合法通知，其中被告戊○○於最後言詞辯論期日未到場，被告丁○○、
    丙○○、甲○○均未於言詞辯論期日到場，均核無民事訴訟法第三百八十六條所
    列各款情形，爰依原告之聲請，由其一造辯論而為判決。
二、按分割共有物，性質上為處分行為，依民法第七百五十九條規定，於繼承人未為
    繼承登記以前，固不得分割共有物。本件原告就系爭土地尚未辦理繼承登記，依
    法本不得為物權之處分，惟其於本件訴訟中，除請求被告等協同辦理繼承登記外
    ，並為分割共有物之請求，不僅符合訴訟經濟原則，且與民法第七百五十九條之
    旨趣無違，自應許其合併請求（最高法院六十九年度臺上字第一０一二、一一三
    四號判例參照）。次按本件被繼承人即原告己○○之配偶張鳳英於九十一年三月
    五日死亡，原告起訴時，民法親屬編有關夫妻財產制雖已於九十一年六月二十六
    日修正公布，惟依民法親屬編施行法第一條：「關於親屬之事件，在民法親屬編
    施行前發生者，除本施行法有特別規定外，不適用民法親屬編之規定；其在修正
    前發生者，除本施行法有特別規定外，亦不適用修正後之規定。」之不溯及既往
    規定，該施行法就夫妻剩餘財產之分配並無特別規定，本件有關夫妻剩餘財產分
    配自仍應適用修正公布前民法親屬編有關規定，均先予敘明。
三、按繼承人有數人時，在分割遺產前，各繼承人對於遺產全部為公同共有；繼承人
    得隨時請求分割遺產，但法律另有規定或契約另有訂定者，不在此限，民法第一
    千一百五十一條、第一千一百六十四條分別定有明文。次按共有物分割之方法不
    能協議決定者，法院得因各共有人之聲請命為以原物分配於各共有人或變價共有
    物，以價金分配於各共有人，民法第八百二十四條第二項亦定有明文。又公同共
    有物分割之方法，除法律另有規定外，應依關於共有物分割之規定，此觀同法第
    八百三十條第二項規定自明。系爭遺產既未有遺囑禁止分割，復無不能分割之情
    形，亦無不分割之約定，兩造就系爭遺產既不能協議分割，則原告請求裁判分割
    系爭遺產，即無不合。
四、原告起訴主張被繼承人張鳳英於九十一年三月五日死亡，遺有坐落於花蓮縣玉里
    鎮○○○段第二九二二地號、面積三五００平方公尺之土地及設於中華郵政股份
    有限公司玉里郵局０四六三九三─六帳號存款各一筆，原告己○○為被繼承人之
    配偶，原告乙○○、被告戊○○、丁○○、丙○○、甲○○為被繼承人之子女等
    情，業據原告提出繼承系統表、權利人總歸戶清冊、戶籍謄本、郵局申請書、土
    地登記謄本等影本各一件為證，且為被告等人所不爭執，堪信為真實，故兩造均
    為被繼承人之遺產繼承人。再張鳳英生前與原告己○○並未約定夫妻財產制，依
    九十一年六月二十六日民法親屬編修正公布前之第一千零五條規定，自應以法定
    財產制即聯合財產制為夫妻財產制。張鳳英既於九十一年三月五日死亡，則其與
    原告己○○之聯合財產關係於其死亡時消滅，原告己○○自得依修正前民法第一
    千零三十條之一規定請求平均分配剩餘財產之差額，惟依同條第一項但書第一款
    之規定，因繼承或其他無償取得之財產不在剩餘財產分配之列。經查：
  (一)系爭花蓮縣玉里鎮○○○段第二九二二地號土地，原屬花蓮縣政府所有而放領予
    張鳳英之母陳林保妹，陳林保妹雖已於七十五年繳清地價，惟迄其死亡時均未申
    辦所有權移轉登記，陳林保妹於八十年九月八日死亡，八十一年間由張鳳英辦理
    繼承承領而取得土地所有權，張鳳英係依繼承而取得承領資格，並未繳納任何費
    用等情，業據證人即花蓮縣政府職員黃春蓮證述在卷（見本院九十三年十二月二
    十三日言詞辯論筆錄），並有花蓮縣玉里地政事務所九十三年十二月四日玉地登
    字第０九三０００八二二三號函文所附系爭土地登記申請書及證人黃春蓮所提出
    之花蓮縣玉里地政事務所函文影本各一件在卷可參，是系爭土地顯係張鳳英因繼
    承而無償取得，依上述說明，自非屬夫妻剩餘財產分配之列，故原告己○○就系
    爭土地請求先依夫妻剩餘財產之規定分配二分之一，於法不合，尚難准許。
  (二)次查，依民法第一千一百四十四條第一款規定，己○○就系爭土地之應繼分與原
    告乙○○及被告四人相同，均為六分之一，依土地登記規則第一二０第一項規定
    ：「繼承人為二人以上，部分繼承人因故不能會同其他繼承人共同申請繼承登記
    時，得由其中一人或數人為全體繼承人之利益，就被繼承人之土地，申請為公同
    共有之登記。其經繼承人全體同意者，得申請為分別共有之登記。」，本件原告
    主張被告戊○○、丁○○拒絕協同辦理繼承登記，被告甲○○無法連繫，被告等
    人對此不爭執，則原告訴請被告協同辦理繼承登記，洵屬有據，惟原告二人與被
    告四人就系爭土地之應繼分均為六分之一，業如上述，則自應依此比例辦理繼承
    登記，爰判決如主第一項所示，原告己○○請求其繼承登記比例逾六分之一部分
    為無理由，應予駁回。
  (三)系爭土地位山坡地保育區，面積零點三五公頃，有原告提出之土地登記謄本可證
    ，如以原物分割，兩造每人所分得者僅零點零五八三公頃，每人所取得之土地零
    碎，顯難達經濟效益，本院因認系爭土地以變賣分割對兩造具有較大之經濟利益
    ，是原告主張變賣分割為有理由，惟變賣所得價金應依每人應繼分六分之一分配
    之，爰判決如主文第二項所示，原告己○○請求就變賣所得價金分配之比例逾六
    分之一部分為無理由，應予駁回。
五、除系爭土地外，張鳳英尚遺有中華郵政股份有限公司玉里郵局帳號０四六三九三
    ─六（按存款帳號原為０００七四六─九，原屬玉里行動郵局，嗣因該局併入玉
    里郵局，更換帳號為０四六三九三─六）之存款，此存款尚繼續生息中，原告己○○主張此為張鳳英婚姻關係存續中所取得之財產，被告等人對此並未爭執，自
    堪信為真實，己○○主張將此存款列入夫妻剩餘財產而請求先行分配二分之一，
    洵屬有據。惟張鳳英死亡前曾於慈濟醫院住院治療，其中醫療費用三萬五千七百
    六十七元係由被告戊○○支付，此業據戊○○提出醫療費用收據四紙為證，原告
    己○○對此亦自認，原告乙○○對此則不爭執，此費用應屬張鳳英生前所負債務
    ，自應由遺產中支付，故戊○○主張其此部分支出應先自遺產中扣除，歸其取得
    ，尚屬合理。己○○稱其無其他財產，張鳳英亦無其他債務，則依修正前民法第
    一千零三十條之一夫妻剩餘財產之規定，此存款於扣除三萬五千七百六十七元由
    戊○○取得後，餘款己○○得分配二分之一，另二分之一始列為遺產，由己○○
    與其他繼承人（即原告乙○○及被告等四人）共同繼承，亦即己○○取得十二分
    之七，乙○○及被告四人各取得十二分之一，爰判決如主文第三項所示，原告己○○逾此數額之請求為無理由，應予駁回。
六、按敗訴人之行為，按當時之訴訟程度為伸張或防衛權利所必要者，因該行為所生
    之費用，法院得酌量情形命勝訴之當事人負擔其一部，民事訴訟法第八十一條第
    二款著有明文。查系爭遺產既因兩造無法達成分割協議，原告因而提起訴訟，因
    被告於訴訟進行中所主張者，為其伸張及防衛權利所必要，且兩造亦因系爭遺產
    之分割而均蒙其利，依上開說明，本院認本件訴訟費用應由兩造按比例負擔始為
    公平，爰諭知如主文第五項所示。
七、據上論結，原告之訴為一部有理由，一部無理由，依民事訴訟法第三百八十五條
    第一項前段、第八十五條第一項前段、第八十一條第二款，判決如主文。
中　　　華　　　民　　　國　　九十三　　年　　 十二 　　月　　三十一　　日
                              臺灣花蓮地方法院家事法庭
                              　    法  　　官　陳文通
右正本證明與原本無異。
如對本判決不服，應於送達後二十日內，向本院提出上訴狀（應抄附繕本）。
　　　　　　　　　　　　　　　　　　法院書記官
中　　　華　　　民　　　國　　九十三　　年　　 十二 　　月　　三十一　　日
